【裁判字號】    94,重上,137
【裁判日期】    950822
【裁判案由】    損害賠償等
【裁判全文】
臺灣高等法院臺中分院民事判決         94年度重上字第137號
上  訴  人  好品味食品股份有限公司
法定代理人  丁○○
訴訟代理人  甲○○
訴訟代理人  賴利水律師
被  上訴人  丙○○
訴訟代理人  鐘登科律師
複  代理人  蔡琇媛律師
被  上訴人  力揚營造工程有限公司
法定代理人  乙○○
上列當事人間確認債權不存在事件，上訴人對於94年9月30日93
年度重訴字第136號判決，提起上訴，本院於95年8月8日言詞辯
論終結，判決如下：
    主     文
上訴駁回。
第二審訴訟費用由上訴人負擔。
    事實及理由
一、被上訴人力揚營造工程有限公司經合法通知，未於言詞辯論
    期日到場，核無民事訴訟法第三百八十六條各款所列情形，
    爰依上訴人聲請，由其一造辯論而為判決。
二、上訴人起訴主張：上訴人以原法院90年度中簡字第1997號民
    事確定判決，於90年8月22日向台灣桃園地方法院聲請90年
    度執字第13269 號強制執行事件，執行被上訴人力揚營造工
    程有限公司（以下簡稱為力揚公司）對第三人經濟部水利處
    第十河川局之工程款新台幣（下同）633,768元，經台灣桃
    園地方法院於90 年10月13日發給禁止處分執行命令，並於
    91年5月8日通知上訴人處理上開扣押款項，詎力揚公司為逃
    避該項強制執行，明知與被上訴人丙○○間就原判決附表二
    所示17張支票業經清償完畢，且已逾提示期日而未經提示，
    竟互為串謀不法詐害行為，由被上訴人丙○○向原法院聲請
    91年促字第46784號支付命令、及91年票字第16822號本票裁
    定，而於上開強制執行事件中聲請參與分配，爰依確認債權
    不存在法律關係，訴請確認被上訴人丙○○與被上訴人力揚
    公司間7,892,000元，及自民國91年6月4日起至清償日止按
    年息百分之6計算之利息；及11,000,0 00元本票暨利息（如
    原法院91年度票字第16822號民事裁定附表所載，附於原審
    卷第84頁)之債權均不存在等語。
三、被上訴人丙○○（以下簡稱為丙○○）則辯以：力揚公司對
    丙○○依還款協議書負有18,892,000元之債務，惟力揚公司
    僅清償丙○○其中之11,000,000元，故丙○○乃以其餘之7,
    892,000元對力揚公司向原法院聲請支付命令，並經原法院
    核發91年促字第46784號支付命令，丙○○對力揚公司確有
    此部份之債權。至丙○○向原法院聲請91年度票字第16822
    號本票裁定之11,000,000元債權，並非上開還款協議書中之
    一部分，而係力揚公司曾以訴外人楊榮星所背書之支票向丙
    ○○調現，其中由訴外人萬能瓦斯行所簽發二紙共4百萬元
    之支票跳票後，力揚公司即與丙○○協商由力揚公司於90年
    6月18日另開立本票與丙○○，另發票人為訴外人宏運公司
    、及李銘杰所簽發共計7百萬元之支票，丙○○於力揚公司
    知悉該等支票無兌現可能後，亦由力揚公司於90年7月2日簽
    發等額之本票與丙○○，因力揚公司在各該本票到期日後均
    無力清償前開款項，丙○○乃執該等本票向原法院聲請本票
    裁定，並在力揚公司被強制執行之案件中聲請參與分配等語
    。
四、力揚公司於原審辯稱：其與丙○○間上開之債權，均屬實在
    等語；於本院審理中均未到庭，亦未提出書狀為任何之聲明
    及陳述。
五、原判決駁回上訴人上開之訴，上訴人不服原判決，提起本件
    上訴，於本院聲明，求為判決：
    (一)原判決第三項及關於該部分訴訟費用之裁判均廢棄。
    (二)確認丙○○與力揚公司間7,892,000元，及自民國91年6月
      4日起至清償日止按年息百分之6計算之利息（即原法院91
      年促字第46784號支付命令所命之給付）；及11,000,000
      元本票及利息（即原法院91年度票字第16822號民事裁定
      附表所示)之債權均不存在。
六、原判決另就上訴人與丙○○間損害賠償部分，判決丙○○應
    給付上訴人、及原審原告王美堅之金額暨法定遲延利息部分
    ，上訴人、及丙○○就原判決其等各敗訴部分，均未上訴；
    及原審原告王美堅就其敗訴部分亦未上訴，此等部分均已告
    確定，不在本件審理之範圍，合為敘明。
七、本件經本院進行協議簡化爭點結果，確認兩造不爭執之事實
    如下：
  (一)力揚公司與建慶公司於88.10.30、及88.12.30簽訂協議書、
    及同意書 (見原審卷(二)第121至122頁)。又丙○○與力揚公
    司、及訴外人古仲遠間於88年12月24日簽訂還款協議書，內
    載：力揚公司積欠丙○○18,892,000元，由力揚公司交付如
    原判決附表二所示之支票共17紙予丙○○。(見原審卷(一)第
    42至50頁)
  (二)丙○○向原法院聲請命力揚公司應清償7,892,000元，經原
    法院於91年6月24日以91年促字第46784號支付命令裁定確定
    在案 (見原審卷(一)第81至82頁)。此支付命令之債權係丙○
    ○與力揚公司間於88年12月24日還款協議書內所載之支票債
    權之一部分。
  (三)丙○○以其對力揚公司有1100萬元之本票債權，而向原法
    院聲請本票強制執行，經原法院於91年8月5日以91年度票
    字第16822號民事裁定准予強制執行確定在案（見同上卷
    第83至85頁）。
  (四)力揚公司對訴外人經濟部第十河川局有工程款債權，該局
    於90.8.16匯入工程款2,092,830元至力揚公司設在合作金
    庫建國分行帳戶內，隨即由丙○○提領。惟丙○○於同日於
    扣除21,000元後，餘款2,071,830元再匯入古仲遠經營之妮
    可廣告傳播有限公司帳戶內 (見原審卷(二)第161頁、205頁)
    。
  (五)丙○○於91.11.19、91.12.24、92.6.23，及本事件繫屬後
    之93.5.26、及93.11.10共五次分別匯款8,625元、10,000元
    、7,670元、60,098元、及63,853元至古仲遠之女兒古妮可
    (五歲)設在土地銀行北屯分行帳戶內 (見原審卷(二)第157至
    160頁)。
七、兩造上開不爭執之事項，堪信為真實，本院毋庸調查，自得
    採為判決之基礎。惟兩造協議簡化爭點結果，則對下列事項
    爭執之，茲將兩造爭執之點，逐一論述如下：
  (一)力揚公司對丙○○是否負有如雙方於88年12月24日所簽立還
    款協議書之債務18,892,000元？原法院91年促字第46784號
    支付命令命力揚公司應清償丙○○7,892,000元，該債權是
    否為真實？力揚公司是否已清償丙○○完畢？
    上訴人主張：否認丙○○對力揚公司有88年12月24日所簽立
    還款協議書內所示之債權存在；又被上訴人間縱有系爭7,89
    2,000元債務存在，亦因清償而消滅等語；丙○○則以：訴
    外人建慶公司委託力揚公司投資興建T-Bar，嗣因反悔表示
    不願投資，然力揚公司已將建慶公司所交付之票據轉向丙○
    ○調現，力揚公司短期內無能力再籌措18,892,000元現金，
    乃與丙○○於88年12月24日簽訂還款協議書，由力揚公司簽
    發如原判決附表二之支票交付予丙○○，惟該附表編號11、
    及13至17之支票經提示結果未獲付款（總計7,892,000元）
    ，丙○○乃聲請原法院91年促字第46784號核發支付命令，
    力揚公司迄今尚未清償丙○○7,892,000元債務等語。經查
    ：
    上訴人提起本件確認被上訴人間債權不存在之訴，係主張
      其持有原法院90年度中簡字第1997號民事確定判決，於90
      年8月22日聲請法院強制執行力揚公司對第三人經濟部水
      利處第十河川局之工程款633,768元，並經桃園地院於90
      年10月13日發給禁止處分執行命令，於91年5月8日桃園地
      院通知處理前開扣押款項，力揚公司為逃避該項強制執行
      ，明知與丙○○間，就原判決附表二所示17張支票業經清
      償完畢，且已逾提示期日，而未經提示，竟互為串謀不法
      詐害行為，由丙○○聲請原法院91度促字第4678號支付命
      令、及91年度票字第16822號本票裁定，對上訴人於桃園
      地院強制執行力揚公司之財產聲請參與分配，丙○○上開
      參與分配之執行名義所示支票、及本票債權，均屬虛偽不
      存在等語。惟查力揚公司與第三人建慶公司間於88.10.30
      、及88.12.30簽訂協議書、及同意書 (見原審卷(二)第121
      至122頁)，依該協議書約定：建慶公司預定在高速公路沿
      線設置T-Bar，委託力揚公司施工，雙方嗣因故解除契約
      ，乃又簽立上開同意書，約定力揚公司應將收受興建T-Ba
      r工程之支票返還予建慶公司等語 (見原審卷(二)第121至12
      2頁)，並據証人即建慶公司負責人王建文於本院93年度上
      字第137號塗銷登記事件中結證稱：其已將開出去給力揚
      公司之支票取回等語（見該事件93年8月4日準備程序筆錄
      ），業經本院調閱該事件全卷查明屬實；又丙○○與力揚
      公司、及訴外人古仲遠間於88年12月24日簽訂還款協議書
      約定：力揚公司積欠丙○○18,892,000元（丙○○應返還
      建慶公司13紙支票1816.2萬元外，再加上匯款64萬元、工
      程款9萬元，總計18,892,000元），由力揚公司交付如原
      判決附表二所示之支票共17紙予丙○○分期清償，並以已
      興建之四支T-Bar供作若未能依約還款時之擔保，丙○○
      則將建慶公司之支票交還力揚公司等語 (見原審卷(一)第42
      至50頁)，而力揚公司確與訴外人建慶公司簽訂之上開協
      議書、同意書，及與丙○○簽訂該還款協議書等事實，亦
      為上訴人所不爭，已如上述；又丙○○已陳明其與力揚公
      司間早已有金錢往來，力揚公司與建慶公司簽訂上開協議
      書後，即將建慶公司所交付之支票轉向其調現，力揚公司
      與建慶公司解約後，力揚公司為返還建慶公司所交付之13
      紙支票計1816.2萬元，始與其簽訂該還款協議書，因力揚
      公司對上開債務僅清償1,100萬元，原判決附表二所示編
      號11、13-17之支票，經其提示並未獲付款，其始聲請上
      開支付命令，力揚公司確實尚欠其7,892,000元之債務等
      語甚詳，丙○○所述情節，亦核與上開協議書等書証相符
      ，且丙○○於收到力揚公司還款協議書所開立之上開支票
      後，即於當日即88年12月24日全數委託合作金庫代收之事
      實（見原審卷(一)第261至262頁），益証丙○○對力揚公司
      確有如還款協議書所示18,892,000元債權。又丙○○向原
      法院聲請命力揚公司應清償7,892,000元，經原法院於91
      年6月24日以91年促字第46784號支付命令裁定確定在案 (
      見原審卷(一)第81至82頁)，此支付命令之債權係丙○○與
      力揚公司間於88年12月24日還款協議書內所載之支票債權
      之一部分，已為上訴人所不爭執，亦如上述；再核上開協
      議書、同意書、及還款協議書之債權債務關係，係於88年
      10月、及12月間即成立，當時上訴人與力揚公司間尚無任
      何債權債務糾紛，上訴人對力揚公司係於90年間始有上開
      聲請強制執行之債權關係，力揚公司並無因預立不實債務
      証明予丙○○，而損及自己權益之必要，堪信丙○○主張
      其對力揚公司確有還款協議書之債務18,892,000元存在，
      因僅部分受清償，尚有7,892,000元未受償，始聲請原法
      院91年促字第46784號支付命令等情為真實。
    上訴人又以丙○○對上開支付命令未受清償之7,892,000
      元之支票6紙，於屆期並未為提示；及原判決附表二所示
      之支票於期前即有撤票之現象；以及丙○○曾於91年12月
      24日、92年6月23日、93年5月26日、93年11月10日曾分別
      匯款予古仲遠女兒古妮可設於台灣土地銀行北屯分行之帳
      戶；又於90.8.16自力揚公司帳戶領出經濟部第十河川局
      所匯2,092,830元之工程款，又匯回台中合作金庫古仲遠
      所經營之妮可公司，若力揚公司有積欠丙○○該支付命令
      、及本票債權，何不儘先受償，反而為上開之匯款，丙○
      ○對力揚公司如確有上開債權存在，亦因清償而消滅等語
      。丙○○則以上開支票會撤票．係因力揚公司表示沒有錢
      可以兌領，故要求其撤票，避免造成力揚公司信用不良之
      紀錄；又其固於91年12月24日、92年6月23日、93年5月26
      日、93年11月10日分別匯款10,000元、7,670元、60,098
      元、及63,853元至古仲遠以其女兒古妮可名義所設於台灣
      土地銀行北屯分行之帳戶內，惟該款係古仲遠向其所借之
      小額借款，用來給付律師之費用，況上開匯款係增加古仲
      遠對其所負之債務，並無法證明力揚公司已清償其上開債
      務完畢；又其固於90年8月16日在合作金庫建國分行領取
      2,092,830元後，將其中2,071,830元轉存到古仲遠指定同
      設於合作金庫之妮可廣告公司帳戶內，惟此乃係應古仲遠
      之要求，且為保障其與力揚公司間鉅額債權不得不然之舉
      ，其並未受有任何款項之清償等語。查力揚公司與丙○○
      間既有金錢往來之事實，丙○○持有之上開支票是否屆期
      如期提示、或於期前撤票，係其與力揚公司間金錢調度權
      宜考量之問題，亦係丙○○本其債權行使之權利選擇，與
      第三人無涉，尚難以丙○○就上開支票屆期未提示、或期
      前曾有撤票行為，即認力揚公司就丙○○之上開債務業已
      清償完畢。按當事人主張有利於己之事實者，就其事實有
      舉証之責任。上訴人既主張力揚公司已清償系爭支付命令
      所示之債務7,892,000元予丙○○完畢，上訴人自應就此
      有利於己之事實，提出積極事証證明之，惟上訴人上開之
      舉証方法，僅能証明丙○○於該期間內有匯款予古仲遠之
      事實，尚難証明力揚公司對丙○○之系爭債務已清償完畢
      之事實，上訴人此部分主張，自不足採。
  (二)力揚公司是否對丙○○負有台灣台中地方法院91年度票字第
    16822號本票裁定所示1100萬元之債務？
    上訴人主張：丙○○取得系爭11,000,000元四紙本票時、或
    其後均未給付任何對價，其係無對價給付之支票轉換而來，
    仍屬無對價給付之票據等語；丙○○則辯以：力揚公司確對
    丙○○負有上開債務，此部分本票債權1,100萬元，區分為
    二部分：力揚公司於90年6月18日簽發360萬元、及60萬元
    之本票部分，係力揚公司於89年9月1日持萬能瓦斯行所簽發
    之7紙共700萬元之支票向丙○○要求調現，丙○○乃以該
    700萬元支票與力揚公司算會並多次加減帳後，於89年9月20
    日止匯款予與力揚公司理清，惟經丙○○提示該7紙支票後
    ，其中最末2紙60萬元、及340萬元之支票，於90年4月30日
    、及90年5月31日分別退票未能兌現後，力揚公司乃於90年6
    月18日開立系爭2紙共400萬元之本票；而700萬元本票部
    分，係力揚公司自89年間即陸續向丙○○票貼借款，並經丙
    ○○匯款至力揚公司負責人叢蓓怡等人之帳戶，丙○○自89
    年1月25日起至90年4月25日止匯借至叢蓓怡設於台新國際商
    業銀行太平分行第00000000000000號帳戶之金額累計高達11
    5,701,130元，惟至90年4月19日力揚公司所持發票人為王美
    堅之支票開始陸續跳票，累計至90年5月底為止已達1,050萬
    元，迄至90年6月底為止更累計高達2,070萬元，丙○○要求
    力揚公司應行處理，力揚公司始於90年6月底交付發票人為
    李銘杰、背書人為宏運農業股份有限公司之客票與丙○○，
    代抵償上開退票，於90年7月2日丙○○以前開宏運公司以及
    李銘杰等人所開立之票據恐亦未能如期兌現，乃要求力揚公
    司另行簽發系爭700萬元之本票予丙○○以示負責，事後證
    明該等支票確實全數退票等語。經查：
    丙○○對力揚公司確有原法院91年度票字第16822號本票
      裁定附表編號3.4.所示340萬元、及60萬元本票債權一節
      ，業據丙○○提出萬能瓦斯行簽發60萬元、及340萬元支
      票暨退票理由單各2紙為証 (見原審卷(一)第86至87頁)；又
      丙○○於89年9月1日至89年9月20日間匯款至力揚公司之
      事實，亦據其提出匯款至力揚公司當時之法定代理人叢蓓
      怡設於合作金庫00000000 000000號帳戶之匯款單、及被
      上訴人間資金往來計算明細表等件為証 (見原審卷(一)第12
      7至133頁)，經核計上開匯款總計達3,963,707元。丙○○
      上開匯款雖匯入叢蓓怡上開帳戶，惟叢蓓怡係力揚公司當
      時之法定代理人，丙○○主張上開匯款係力揚公司所借，
      力揚公司經本院合法通知雖未到庭，惟本院已將筆錄送達
      予力揚公司，均未據其以書狀爭執，堪認上開借款應係力
      揚公司所借無訛。又上開匯款金額雖與丙○○主張之數額
      有所差距，惟丙○○已陳明其與力揚公司間之金錢往來有
      加減帳，於加減帳後丙○○究應給付力揚公司資金多寡，
      亦係被上訴人間內部計帳之問題，丙○○既有上開匯款至
      力揚公司之事實，足認丙○○對力揚公司確有上開票據所
      表彰之債權關係，上訴人以丙○○係以無對價取得支票云
      云，自無足取。
    又丙○○對力揚公司確有原法院91年度票字第16822號本
      票裁定附表編號1.2.所示580萬元、及120萬元本票債權一
      節，亦據丙○○提出力揚公司自89年1月25日起至90年4月
      25日止陸續匯至叢蓓怡設於台新國際商業銀行太平分行第
      00000000000000號帳戶之出入明細表為証（見本院卷(一)第
      99至132頁）、及李銘杰為發票人、宏運公司背書之支票
      暨退票理由單各五紙為証 (見原審卷(一)第90至94頁、本院
      卷(一)第173頁)，並經本院函台新國際商業銀行太平分行檢
      送丙○○於88年1月1日至90年4月30日匯至叢蓓怡該帳戶
      內之款項，經確認結果已高達1億1千多萬元等情，有該銀
      行95年5月16日台新作集字第9505680號函附之資金往來明
      細表在卷可稽（見本院卷(一)211至245頁）。上訴人對丙○
      ○提出之上開匯款明細表，亦已當庭表示有匯款之事實，
      惟仍請求丙○○應提出支票代收簿以供核對實際匯款金額
      等語 (見本院卷(一)第85頁），惟上開帳戶出入明細表既已
      足證明丙○○於取得上開票據債權之期間內，對力揚公司
      有多次匯款之事實，且匯款金額亦高出上開票據債權金額
      甚多，即足証明丙○○持有之上開票據並非無對價所取得
      ，上訴人仍要求丙○○應提出支票代收簿以供核對實際匯
      款款金額多寡一節，與本件待証事實並無關聯，核無必要
      。
八、綜上所述；上訴人本於確認債權不存在法律關係，訴請確認
    被上訴人間就原法院91年促字第46784號支付命令所命力揚
    公司應給付丙○○7,892,000元、及原法院91年度票字第168
    22號本票裁定所示1100萬元之債權不存在，均為無理由，原
    審就此部分為上訴人敗訴之判決，並無不合，上訴意旨猶執
    詞指摘原判決不當，求予發棄改判，為無理由，應予駁回。
九、本案事實已臻明確，兩造其餘攻擊防禦方法，不足以影響本
    判決結果，爰不一一論述，併此敘明。
據上論結：本件上訴為無理由，依民事訴訟法第449條第1項、第
78條、第463條、第385條第1項前段，判決如主文。
中    華    民    國    95    年    8     月    22    日
                      民事第四庭審判長法  官  黃斐君
                                      法  官  陳蘇宗
                                      法  官  張浴美
以上正本係照原本作成。
如對本判決上訴，須於收受判決送達後二十日內向本院提出上訴
書狀，其未表明上訴理由者，應於提出上訴後二十日內向本院提
出上訴理由書 (須按他造人數附具繕本)。
上訴時應提出委任律師為訴訟代理人之委任狀。具有民事訴訟法
第四百六十六條之一第一項但書或第二項之情形為訴訟代理人者
，另應附具律師及格證書及釋明委任人與受任人有該條項所定關
係之釋明文書影本。
                                      書記官  郭振祥
中    華    民    國    95    年    8     月    23    日
                                                      Ｈ


司法院資訊處製作；財團法人民間司法改革基金會備份。
